【裁判字號】    99,台上,940
【裁判日期】    990210
【裁判案由】    貪污
【裁判全文】
最高法院刑事判決              九十九年度台上字第九四０號
上  訴  人  甲○○
選任辯護人  尤伯祥律師
上  訴  人  乙○○
上列上訴人等因貪污案件，不服台灣高等法院中華民國九十八年
二月十二日第二審判決（九十七年度上訴字第五三０六號，起訴
案號：台灣台北地方法院檢察署九十六年度偵字第五０五０、一
      一八五六號），提起上訴，本院判決如下：
    主  文
原判決關於利用職務上之機會詐取財物未遂部分撤銷，發回台灣
高等法院。
    理  由
本件原判決維持第一審論處上訴人甲○○共同公務員，利用職務
上之機會詐取財物未遂；乙○○非公務員，與公務員共同利用職
務上之機會詐取財物未遂部分之科刑判決，駁回該部分其二人在
第二審之上訴，固非無見（上訴人等被訴向崴盛實業有限公司詐
取財物及洩漏國防以外秘密罪部分，均經判決無罪確定）。
惟按：(一)貪污治罪條例第五條第一項第二款之利用職務上機會詐
取財物罪，以依據法令從事公務之人利用職務上之機會，詐取財
物，為其構成要件。此處所謂「職務」，以屬於該公務員法定職
務權限範圍內之事項，始足當之，故雖具公務員身分，若其用以
詐財之行為，與其法定職務權限無關者，即無利用其職務上機會
以詐財可言。又所利用者，職務本身固有之事機，以及由職務上
所衍生之機會，均包括在內，固不以職務上有決定權者為限，然
必也因法律或命令賦予行為人以一定之職務，而行為人竟利用職
務本身固有之事機，或有該職務所衍生之機會，予以詐財者，始
足當之。此項構成犯罪要件之事實，自應詳為記載，並敘明所憑
之證據及其認定之理由。本件原判決事實欄記載甲○○：「竟『
利用』審閱標檢局第五組承辦人員王鈺婷處理有關消費者申訴廣
南國際有限公司（下稱廣南公司）出售未經檢驗合格飛騰電烤箱
，違反商品檢驗法裁罰案件之機會，竟與不具公務員身分之弟弟
乙○○共同基於向廣南公司詐取財物之犯意聯絡，『利用』承辦
人員王鈺婷影印‧‧‧等文書，向其請教如何辦理之機會，取得
上開文書，並得悉該案朝不罰之方向辦理。乃於（民國）九十五
年十月五日前告知乙○○並交付上開影印資料予乙○○，乙○○
乃‧‧‧。」等語。對於甲○○所利用者，究係審閱廣南公司裁
罰案件之機會，抑或王鈺婷影印廣南公司裁罰案卷內之文書向其
請教如何辦理之機會？前述兩種情形，是否均可認屬其職務上之
機會？未為明白之認定，自不足為判斷其適用法律是否適當之根
據。而其理由內對於如何認定甲○○係利用職務上之機會以詐取
財物，亦僅記載：「是有關廣南公司之裁罰案件，被告甲○○係
在其核稿及王鈺婷向其請教法律意見的過程中得以接觸相關文件
，其並非本件裁罰案件之承辦人，有關廣南公司之裁罰案件，並
非被告甲○○之職務上行為。但其利用上開接觸廣南公司裁罰案
卷之機會，將王鈺婷影印屬於管制文件之卷證資料攜帶回家中，
再由被告乙○○持以向丌瓊玲詐取財物，其二人有共同之犯意聯
絡及行為分擔至明。」「有關廣南公司之裁罰案件，並非被告甲
○○之職務上行為。但其利用上開接觸廣南公司裁罰案卷之機會
，將王鈺婷影印屬於管制文件之卷證資料交付被告乙○○，再由
被告乙○○持以向丌瓊玲詐取財物。是核被告甲○○所為，係犯
貪污治罪條例第五條第二項、第一項第二款之利用職務上之機會
詐取財物未遂罪。」等語（見原判決第十三頁倒數第三行至第十
四頁第五行、第十六頁第六至十一行）。已明確認定廣南公司之
裁罰案件，並非甲○○職務上之行為。但就核稿及請教法律意見
而接觸廣南公司裁罰案卷，如何得認係屬其法定職務權限所衍生
之機會？則未為任何之說明，理由尚嫌欠備。(二)原判決認定甲○
○與乙○○間有犯意聯絡及行為分擔，因而論以利用職務上之機
會詐取財物罪之共同正犯。但理由內說明「被告甲○○辯稱其夫
妻二人年收入超過三百萬元，每年捐款也有達三十萬元，也有做
公益活動云云，未據提出相關資料證明，縱然所述屬實，亦不能
排除『幫助其弟賺取外快之心理』，難謂無犯案之動機」等語（
見原判決第十四頁第十九至二十三行），似又認甲○○係基於「
幫助」之意思，而將前述文件交付予乙○○，難謂無理由矛盾之
違法。上訴意旨均指摘原判決該部分不當，非無理由，應認有撤
銷發回更審之原因。又原判決理由記載「核被告乙○○所為，亦
係犯貪污治罪條例第五條第二項、第一項第二款『藉勢勒索財物
未遂罪』」（見原判決第十六頁第十七至十九行），顯有誤載。
另原判決認甲○○為「標檢局」秘書室專門委員，惟該「標檢局
」究竟是何國家所屬機關之簡稱？全銜為何？判決書內未有任何
之記載，亦嫌疏漏，案經發回，應併注意及之。
據上論結，應依刑事訴訟法第三百九十七條、第四百零一條，判
決如主文。
中    華    民    國  九十九  年    二    月    十    日
                      最高法院刑事第十一庭
                          審判長法官  石  木  欽
                                法官  洪  佳  濱
                                法官  韓  金  秀
                                法官  段  景  榕
                                法官  周  煙  平
本件正本證明與原本無異
                                      書  記  官
中    華    民    國  九十九  年    二    月  二十三  日
                                                      s

司法院資訊處製作；財團法人民間司法改革基金會備份。
